臺灣高等法院刑事判決　　　　　　　　95年度上易字第2103號
自　訴　人　丙○○
　　　　　　乙○○
自訴代理人　蔡調彰律師
上　訴　人
即　被　告　甲○○
選任辯護人　詹文凱律師
上列上訴人因毀損案件，不服臺灣臺北地方法院95年度自字第35
號，中華民國95年9月5日第一審判決，提起上訴，本院判決如下
：
    主  文
上訴駁回。
    事  實
一、甲○○係丙○○、乙○○之父黃光昭生前在臺聘僱之職員，
    黃光昭於民國64年4月28日逝世後，甲○○繼續留任管理丙○○、乙○○家族在臺產業，並按月支薪，詎就在臺產業之
    處理發生爭執，經丙○○、乙○○對甲○○提起民事訴訟，
    情形如下：(1)臺灣臺北地方法院91年度重訴字第2711號於92
    年7月18日判決被告應給付丙○○新台幣（下同）1164萬365
    7元及法定利息，應給付乙○○525萬9270元及法定利息，並
    分別諭知供擔保准予假執行，嗣經本院92年度重上字第470
    號於93年4月28日駁回上訴，最高法院93年度台上字第1806
    號發回，本院93年度重上更(一)字第111號於94年3月22日駁回
    上訴，最高法院95年度台上字第1614號於95年7月27日駁回
    上訴確定。(2)臺灣臺北地方法院93年度重訴字第696號於94
    年1月18日判決被告應給付乙○○1178萬7367元及法定利息
    ，經本院94年度重上字第95號於95年1月3日判決駁回上訴，
    最高法院95年度台上字第873號於95年4月28日駁回上訴確定
    。而丙○○、乙○○為確保將來強制執行，聲請臺灣臺北地
    方法院89年度執全字第3083號假扣押裁定（理由係謂自訴人
    丙○○、乙○○係國賓大飯店股份有限公司之股東，而甲○○盜領並侵占丙○○、乙○○應得之公司現金股利款項共78
    9萬3973元），經臺灣臺北地方法院以89年度民執全字第164
    6號假扣押執行查封被告所有臺北市○○○路○段169號5樓之
    4、15樓之4、15樓之5、地下1、2層停車位及臺北市○○區
    ○○段44號土地持分。乙○○又依臺灣臺北地方法院91年度
    重訴字第2711號判決主文，於92年8月11日以92年度存字第
    3222號提存175萬4千元供擔保，聲請臺灣臺北地方法院92年
    度執字第28290號調取上開假扣押案卷執行被告所有上開建
    物及基地，經鑑價後定期於94年9月1日、94年11月3日公告
    拍賣。甲○○於拍賣前之94年1月3日以94年度存字第4958、
    4959號提供反擔保，經臺灣臺北地方法院以94年11 月6日北
    院錦89執全黃字第1646號囑託塗銷上揭建物土地查封登記，
    並以臺灣臺北地方法院94年11月6日北院錦92執黃字第28290
    號通知撤銷乙○○前揭91年度重訴字第2711號假執行。惟依
    前揭判決，甲○○應給付丙○○1164萬3657元（91年度重訴
    字第2711號案），應給付乙○○1704萬6637元（91年度重訴
    字第2711號案525萬9270元＋93年度重訴字第69 6號案1178
    萬7367元）及法定利息。甲○○雖於拍賣前提供反擔保789
    萬3973元（假扣押案）及525萬9270元（91年度重訴字第271
    1號案）而撤銷假扣押及乙○○91年度重訴字第2711號案之
    假執行。然上開假扣押及假執行雖經撤銷，當時尚有丙○○
    91年度重訴字第2711號案1164萬3657元假執行債權及乙○○
    93年度重訴字第696號案1178萬7367元假執行債權尚待執行
    ，經扣除甲○○所提供假扣押反擔保之金額後，丙○○、乙○○仍有1553萬70 51元債權（1164萬3657元＋1178萬7367
    元－789萬3973元）。甲○○身為假執行之債務人，竟於將
    受強制執行之際，意圖損害丙○○、乙○○之債權，於94年
    11月8日提供其所有上揭建物及基地為安泰商業銀行股份有
    限公司（下稱安泰銀行）設定最高限額4200萬元之第一順位
    抵押權，又接續於同年11月14日提供其所有上開建物及基地
    ，為林溪河設定本金最高限額2000萬元之第二順位抵押權，
    而處分其財產。
二、案經被害人丙○○、乙○○提起自訴。
    理  由
一、訊據上訴人即被告甲○○雖對於上揭處分財產之事實供承不
    諱，惟矢口否認有何損害自訴人丙○○、乙○○債權之意圖
    ，辯稱：其已受強制執行之債權提供反擔保免為假執行，則
    自訴人之債權已獲足額擔保，無受損害之虞。又被告為解決
    與自訴人間之民事訟爭及提供反擔保之保證金，向銀行及私
    人借貸，故於撤銷查封後，以其所有之建物、基地供銀行及
    債權人設定抵押為擔保，並無不當，對財產總價值亦無減損
    。且自訴人丙○○已獲償675萬270元，自訴狀中並未提及，
    有虛報債權金額之情形，而自訴人乙○○1178萬7364元部分
    ，於被告設定抵押權時尚未確定，自訴人亦未聲請假執行，
    並無「將受強制執行之際」要件之存在云云。
二、惟查：
（一）按刑法第356條之損害債權罪，係以保護債權人之債權受
      償可能性為其規範目的。所謂「債務人」者，係指在執行
      名義上負有債務之人，因此本罪必須以債權人業已取得執
      行名義為其前提條件，而執行名義，則以強制執行法第4
      條第1項各款所定之情形為限（最高法院55年度台非字第1
      18號判決、53年台度非字第143號判決參照）。而強制執
      行法第4條第1項第2款亦規定，假扣押、假處分、假執行
      之裁判均得為執行名義，是有關假執行程序，同為刑法第
      356條所指之強制執行，並無疑義。倘假執行程序，無刑
      法第356條損害債權罪之適用，則債務人得恣意脫產，債
      權人縱於嗣後取得勝訴之確定判決，亦屬枉然，對債權人
      債權之保障，將形同具文。再條文中所謂「將受強制執行
      之際」，係指債權人對債務人取得執行名義起，至強制執
      行程序完全終結前之此一期間而言。因此，債權人已取得
      宣示假執行之終局判決之執行名義，且該執行名義已具備
      形式之合法要件，債務人即不得處分其財產以損害債權，
      否則應論以刑法第356條之罪（臺灣高等法院暨所屬法院
      67年度法律座談會研討結果參照）。是解釋上，其債權之
      範圍當以一旦經由債務人之毀壞、處分或隱匿行為實施，
      其結果足以危及債權人業經法律確認之債權受償可能性為
      限，至該財產是否受查封，則非所問。
（二）關於本件自訴人丙○○、乙○○與被告間情形：(1)臺灣臺
      北地方法院91年度重訴字第2711號於92年7月18日判決被
      告應給付自訴人丙○○1164萬3657元及法定利息，應給付
      自訴人乙○○525萬9270元及法定利息，並分別諭知供擔
      保准予假執行，嗣經本院92年度重上字第470號於93年4月
      28日駁回上訴，最高法院93年度台上字第1806號發回，本
      院93年度重上更(一)字第111號於94年3月22日駁回上訴，最
      高法院95年度台上字第1614號於95年7月27日駁回上訴確
      定。(2)臺灣臺北地方法院93年度重訴字第696號於94年1月
      18日判決被告應給付自訴人乙○○1178萬7367元及法定利
      息，經本院94年度重上字第95號於95年1月3日判決駁回上
      訴，最高法院95年度台上字第873號於95年4月28日駁回上
      訴確定。(3)自訴人丙○○、乙○○為確保將來強制執行，
      聲請臺灣臺北地方法院89年度執全字第3083號假扣押裁定
      （理由係謂自訴人丙○○、乙○○係國賓大飯店股份有限
      公司之股東，而被告盜領並侵占自訴人丙○○、乙○○應
      得之公司現金股利款項共789萬3973元），經臺灣臺北地
      方法院以89年度民執全字第1646號假扣押執行查封被告所
      有臺北市○○○路○段169號5樓之4、15樓之4、15樓之5、
      地下1、2層停車位及臺北市○○區○○段44號土地持分。
      (4)自訴人乙○○依臺灣臺北地方法院91年度重訴字第2711
      號判決主文，於92年8月11日以92年度存字第3222號提存
      175萬4千元供擔保，聲請臺灣臺北地方法院92年度執字第
      28290號調取上開假扣押案卷執行被告所有上開建屋及基
      地，經鑑價後定期於94年9月1日、94年11月3日公告拍賣
      。(5)被告於拍賣前之94年1月3日以94年度存字第4958、49
      59號提供反擔保，經臺灣臺北地方法院以94年11月6日北
      院錦89執全黃字第1646號囑託塗銷上揭建物土地查封登記
      ，並以臺灣臺北地方法院94年11月6日北院錦92執黃字第2
      8290號通知撤銷自訴人乙○○前揭91年度重訴字第2711號
      假執行。(6)惟依前述判決，被告應給付自訴人丙○○1164
      萬3657元（91年度重訴字第2711號案），應給付自訴人乙○○1704萬6637元（91年度重訴字第2711號案525萬9270
      元＋93年度重訴字第696號案1178萬7367元）及法定利息
      。被告雖於拍賣前提供反擔保789萬3973元（假扣押案）
      及525萬9270元（91年度重訴字第2711號案）而撤銷假扣
      押及乙○○91年度重訴字第2711號案之假執行。然上開假
      扣押及假執行雖經撤銷，當時尚有自訴人丙○○91年度重
      訴字第2711號案1164萬3657元假執行債權及自訴人乙○○
      93年度重訴字第696號案1178萬7367元假執行債權尚待執
      行，經扣除被告所提供假扣押反擔保之金額後，自訴人丙○○、乙○○仍有1553萬7051元債權（1164萬3657元＋11
      78萬7367元－789萬3973元）等情，有上揭裁定、判決、
      囑託查封函、提存書、拍賣公告、囑託塗銷查封登記書、
      通知書及被告所有上揭建物及土地登記謄本在卷可稽，並
      經本院調取臺灣臺北地方法院89年度裁全字第3083號、89
      年度執全字第1646號保全程序及執行案卷核閱明確。則自
      訴人丙○○、乙○○仍有假執行之執行名義，縱尚未聲請
      強制執行，亦已合於刑法第356條債權人對債務人取得執
      行名義起，至強制執行程序完全終結前之「將受強制執行
      之際」要件。
（三）又被告將其所有上揭建物及基地，於94年11月8日設定第
      一順位抵押予安泰銀行，於同年11月14日設定第二順位抵
      押予林溪河，有該建物及土地登記謄本在卷可憑，則被告
      自已有將受強制執行之際，處分其財產之行為。雖被告辯
      稱：自訴人丙○○已獲償675萬270元，且其已提供反擔保
      免予撤銷查封，而其為解決與自訴人間之民事訟爭及提供
      反擔保之保證金，向銀行及私人借貸，於撤銷查封之後，
      以其所有上揭建物及基地提供銀行及債權人設定抵押為擔
      保，對財產總價值亦無減損可言。惟依前述，被告提供反
      擔保後，自訴人丙○○、乙○○尚共有1553萬7051元之債
      權，且債務人所有之總財產，為全體債權人債權之抽象擔
      保，苟將處分後之財產所得用以清償特定債權人，勢必將
      造成其他債權人追索無門，是其將上揭建物及基地設定抵
      押，自足損害自訴人丙○○、乙○○之債權。而被告明知
      對自訴人丙○○、乙○○尚有債務未清償，仍將其所有上
      揭建物及基地設定第一、二順位抵押予安泰銀行及林溪河
      ，顯有損害債權人即自訴人丙○○、乙○○債權之意圖至
      明。
（四）綜上所述，本件事證明確，被告所辯不足採信，其犯行堪
      以認定。
三、論罪部分：
（一）被告行為後，刑法及配套之刑法施行法、罰金罰鍰提高標
      準條例均經修正，自95年7月1日生效施行，有關本件情形
      如下：
    １刑法第356條法定刑中關於罰金之規定，依刑法施行法第1
      條之1：「中華民國94年1月7日刑法修正施行後，刑法分
      則編所定罰金之貨幣單位為新臺幣」「94年1月7日刑法修
      正時，刑法分則編未修正之條文定有罰金者，自94年1月7
      日刑法修正施行後，就其所定數額提高為30倍。但72年6
      月26日至94年1月7日新增或修正之條文，就其所定數額提
      高為3倍」，由原先以銀元計算，並依罰金罰鍰提高標準
      條例第1條前段提高10倍之規定，修正為依新臺幣計算並
      提高為30倍，就法定罰金刑之規定修正前後並無不同。惟
      依修正前刑法第33條第5款規定罰金之最低額度1元以上，
      經以罰金罰鍰提高標準條例第1條就罰金數額提高倍數為1
      0倍後，該罰金刑額度範圍係銀元10元即新臺幣30元以上
      ，與修正後刑法第33條第5款罰金最低額為新臺幣1千元以
      上相較，以修正前規定之最低額度較低。則以修正前之規
      定有利於被告，應適用修正前之規定。
    ２刑法第41條第1項前段，配合刪除前罰金罰鍰提高標準條
      例第2條提高1百倍之規定，則將易科罰金以銀元3百元折
      算1日之折算標準，提高為以新臺幣1千元、2千元或3千元
      折算1日，經比較新舊法，以行為時之舊法有利於被告，
      自應依行為時之規定。
    ３至刑法第55條於修正後已刪除牽連犯之規定，並於但書增
      訂想像競合從一重處斷時，不得科以較輕罪名所定後輕本
      刑以下之刑，但此為法理之明文化，非屬法律之變更，並
      無比較新舊法之問題。
（二）核被告所為，係犯刑法第356條損害債權罪。被告先後二
      次設定抵押之行為，係於密切接近之時間接續實施，並僅
      侵害同一法益，各行為之獨立性極為薄弱，依一般社會健
      全觀念，在時間差距上，難以強行分開，在刑法評價上，
      應視為數個舉動之接續施行，合為包括一行為予以評價，
      為接續犯。被告以一設定抵押之行為，同時損害自訴人丙○○及乙○○之債權，觸犯數罪名，為想像競合犯，應從
      一重之損害債權罪處斷。
四、原審認被告所犯罪證明確，並適用刑法第2條第1項前段、第
    55條、修正前第356條、第41條第1項前段、罰金罰鍰提高標
    準條例第1條前段、刪除前第2條之規定，並審酌被告為阻礙
    自訴人等追償債權，而處分其財產及犯罪之動機、手段、執
    行名義之債權金額甚高、犯後態度等一切情狀，量處有期徒
    刑5月，並諭知易科罰金之折算標準。又為使易科金額明確
    ，援引現行法規所定貨幣單位折算新臺幣條例第2條，併予
    說明易科罰金之折算標準以銀元3百元折算1日即係以新臺幣
    9百元折算1日。核其認事用法均無不合，量刑亦屬妥適。被
    告上訴，否認犯罪，為無理由，應予駁回。
據上論斷，應依刑事訴訟法第368條，判決如主文。
中　　華　　民　　國　　96　　年　　1 　　月　　24　　日
　　　　　　　　　刑事第二庭審判長法　官  呂丹玉
　　　　　　　　　　　　　　　    法　官  林銓正
　　　　　　　 　 　　　　　　　　法　官  王詠寰
以上正本證明與原本無異。
不得上訴。
                                  書記官  駱麗君
中　　華　　民　　國　　96　　年　　1 　　月　　24　　日
附錄：本案論罪科刑法條全文
刑法第356條
債務人於將受強制執行之際，意圖損害債權人之債權，而毀壞、
處分或隱匿其財產者，處2年以下有期徒刑、拘役或5百元以下罰
金。
